最高法院民事判決　　　　　　　　　　　　　　　　九十一年度台上字第七六九號
　　上　訴　人　永儲股份有限公司
　　法定代理人　高育仁
　　訴訟代理人　林昇格律師
　　被 上訴 人　晟達貿易有限公司
　　法定代理人　王栖
右當事人間請求損害賠償事件，上訴人對於中華民國八十九年八月十五日台灣高等法
院第二審判決（八十九年度上字第一三號），提起上訴，本院判決如左：
    主  文
原判決廢棄，發回台灣高等法院。
    理  由
本件原審維持第一審所為被上訴人勝訴之判決即命上訴人給付被上訴人新台幣（下同
）二百三十八萬六千八百十三元，及自訴狀繕本送達翌日（民國八十八年四月二十四
日）起加付法定遲延利息，駁回上訴人之上訴。無非以：被上訴人主張：伊將價值二
百三十八萬六千八百十三元之檀香油二桶（下稱系爭貨物）交予上訴人保管於其倉庫
中，依約上訴人原應於八十七年十一月十九日將貨運往中正機場交接區交付訴外人澳
門航空公司人員以便裝載運往澳門，惟上訴人運至中正機場交接區交付訴外人桃園航
勤股份有限公司（下稱桃勤公司）後，由桃勤公司人員運至存放區交予澳門航空公司
時，發現貨櫃內並無系爭貨物，致伊受有損害等情，有倉單、出口報單、班機作業流
程檢查表、契約書、桃勤公司函及照片可稽，堪信為真實。查上訴人與桃勤公司所訂
之「永儲股份有限公司進出口貨盤、櫃轉運及拆打服務合約」第二項作業部分(一)之約
定，上訴人保管系爭貨物之責任，應至上訴人將系爭貨物委由其使用人桃勤公司轉運
至機下為止，始屬終了。在裝機前，桃勤公司須俟澳門航空公司交付出口貨物調集單
後，渠始轉受該航空公司之委託，將貨櫃自暫存區運往機下裝載。然依班機作業流程
檢查表及桃勤公司覆函所示，桃勤公司於八十七年十一月十九日收到出口貨物調集單
後，將貨櫃拖往機下，由澳門航空公司人員開櫃時既未發現系爭貨物，澳門航空公司
之保管責任當然尚未開始，則在此之前桃勤公司仍係上訴人之使用人，該使用人關於
債之履行有過失時，依民法第二百二十四條前段規定，上訴人自應負同一過失責任。
縱系爭貨物係在保稅卡車卸交桃勤公司後始遺失，上訴人亦應負責。上訴人抗辯，伊
係依澳門航空公司之指示，由海關現場監視、打盤，確定貨已入櫃封車，運至中正機
場交接區，經駐庫關員監視拆封，核櫃無誤後始行卸櫃，伊無疏失云云為無足取。從
而，被上訴人依民法第二百二十六條之規定，請求上訴人如數給付（賠償）上開金額
之本息，即有理由等詞。為其判斷之基礎。
查原審依調查證據辯論之結果，一面既謂：依「永儲股份有限公司進出口貨盤、櫃轉
運及拆打服務合約」第二項作業部分(一)之約定，上訴人保管系爭貨物之責任，應至上
訴人將系爭貨物委由其使用人桃勤公司轉運至機下為止，始屬終了；另方面又謂：在
裝機前，桃勤公司須俟澳門航空公司交付出口貨物調集單後，渠始轉受航空公司之委
託，將貨櫃自暫存區運往機下裝載云云，則桃勤公司究於「何時點」受委託為上訴人
或澳門航空公司之使用人？原審前後論斷，顯互歧異，已有判決理由矛盾之違法。且
系爭貨物遺失之時點，與上訴人應否依民法第二百二十四條前段規定負損害賠償責任
攸關，上訴人於事實審迭再陳稱：系爭貨物打盤時確已在當值關員吳松麟現場監視下
裝入EVS8006ET 櫃中無訛，謹請查證，即足明瞭此流程等語（見原審卷四八頁背面、
四九、六八、一二一、一三二頁），嗣因證人張松彬證稱：打盤就是要監看系爭貨物
有無裝入櫃內，但當時當班之關員另有其人，而非伊等語（見一審卷四三頁背面），
被上訴人曾聲請傳訊各該當值人員作證（見一審卷五○頁），原審自有依兩造之聲請
，傳訊各該監視裝貨入櫃之當值關員到場作證，進而釐清確定系爭貨物究於何時地遺
失之必要。乃原審於未查明前，逕為不利於上訴人之判決，亦嫌速斷。次查上訴人於
原審一再抗辯：航空貨運站對於貨物之接收、儲放、打盤、拆盤，及交付等均係依運
送人（即承運之民航運輸業者）之委託及指示為之，伊僅與運送人間有倉儲契約關係
，保管貨物如有遺失，祇對運送人負債務不履行之損害賠償責任。伊與被上訴人間無
契約關係。系爭貨物屬進口復出口貨物，係由偉傑國際通運公司承攬運送，洽訂艙位
，經澳門航空公司同意為其運送後，始繕具託運申請書，檢附證明文件，通關押運出
倉，伊自始係受澳門航空公司之委託，代其接收、保管、儲放其所承運之貨物，伊對
被上訴人不負任何契約責任。另空運提單係航空公司收到託運貨物後所簽發，澳門航
空公司俟伊依其指示，確認貨已轉入出口倉時，始簽交空運提單予被上訴人收執，足
證澳門航空公司已確認收到該貨物，並委由伊代為接收、儲放、盤櫃，及交付貨件，
伊確非受被上訴人之委託而保管系爭貨物等語（見原審卷一一四至一一八頁），並提
出澳門航空託運申請書，及引用澳門航空出口空運提單等件為證（見原審卷四九、七
八頁）。原審就此有利於上訴人之重要防禦方法恝置不論，疏未說明其何以不足採取
之理由，遽為不利於上訴人之判決，自有判決不備理由之違法。再者，原審係依民法
第二百二十六條之規定，命上訴人賠償因給付不能（債務不履行）所致之損害，而非
依同法第六百三十四條、第六百三十八條第一項之規定判命給付賠償額，則系爭檀香
油倘屬代替物，並無不能回復原狀或回復顯有重大困難之情事，被上訴人得否逕行請
求金錢賠償？縱被上訴人可依修正民法債編第二百十三條第三項規定「債權人得請求
支付回復原狀所必要之費用，以代回復原狀」，然該「必要之費用」是否即等同於系
爭貨物之「價值」而得命上訴人如數給付？均非無疑。原審未詳研求，遽命上訴人以
金錢賠償損害，尤欠允洽。上訴論旨，指摘原判決不當，求予廢棄，非無理由。
據上論結，本件上訴為有理由，依民事訴訟法第四百七十七條第一項、第四百七十八
條第一項，判決如主文。
中      華      民      國    九十一    年      四      月    二十五    日
                              最高法院民事第七庭
                                  審判長法官  蘇  茂  秋
                                        法官  徐  璧  湖
                                        法官  朱  建  男
                                        法官  曾  煌  圳
                                        法官  沈  方  維
      右正本證明與原本無異
                                              書  記  官
中      華      民      國    九十一    年      五      月      七      日
